臺灣高等法院民事判決
110年度重上字第285號
上  訴  人  陳信宏  

訴訟代理人  蕭佳灶律師
被  上訴人  朱家輝  
訴訟代理人  梁徽志律師
複  代理人  梁馨予  

上列當事人間請求不動產所有權移轉登記等事件，上訴人對於中
華民國110年1月15日臺灣臺北地方法院108年度重訴字第1306號
第一審判決提起上訴，本院於110年12月22日言詞辯論終結，判
決如下：
    主      文
上訴駁回。
第二審訴訟費用（除減縮部分外）由上訴人負擔。
原判決主文第一項減縮如附件「減縮後主文」欄所示。
    事實及理由
壹、程序方面：
　  按訴狀送達後，原告不得將原訴變更或追加他訴。但擴張或
　　減縮應受判決事項之聲明者，不在此限，民事訴訟法第255
 　 條第1項第3款定有明文。又第二審訴之變更或追加，非經他
　　造同意，不得為之。但第255條第1項第2款至第6款情形，不
　　在此限，亦為同法第446條第1項所明定。查被上訴人於原審
　  請求上訴人給付其新臺幣（下同）2105萬0708元之本息，經
　　原審判決上訴人給付其1709萬4164元之本息，嗣於本院審理
　　時，減縮請求上訴人給付其1685萬4164元之本息（見本院卷
　　第314頁），核屬減縮起訴之聲明，依據首揭規定，應予准
　　許。
貳、實體方面：　　
一、被上訴人主張：伊之母親即訴外人粘陳月桂（於民國78年2
    月13日死亡）前將其所有門牌號碼彰化縣○○鎮○○路0段000巷
    00號、52號房地（下稱彰化房地）借名登記在其胞弟即上訴
    人名下及委託管理，並指定由伊單獨繼承，因該時伊尚未成
    年，遂由父親即訴外人朱邦代理於86年9月18日與上訴人簽
    訂不動產預定買賣契約書（下稱系爭契約），雙方約定由伊
    以彰化房地及200萬元，與上訴人交換其所有門牌號碼臺北
    市○○區○○街000號5樓之房地（下稱吳興街房地）。伊已依約
    給付上訴人200萬元，惟上訴人竟於93年11月17日將吳興街
    房地出售予第三人，而陷於給付不能，致伊受有喪失吳興街
    房地所有權之損害，爰依民法第226條第1項規定，請求上訴
    人賠償1709萬4164元，及自109年4月24日起算之法定遲延利
    息等語(被上訴人於原審逾上開範圍請求部分，未繫屬本院
    ，不予贅述。上訴人於本院以代墊之租金24萬元為抵銷〈見
    本院卷第314頁〉，被上訴人遂於本院減縮請求上訴人給付其
    1685萬4164元之本息）。原審判命上訴人給付1709萬4164元
    之本息，上訴人不服，提起上訴（被上訴人敗訴部分，未據
    上訴，不在本院審理範圍）。被上訴人並答辯聲明：上訴駁
    回。
二、上訴人則以：粘陳月桂生前將彰化房地交由伊管理，並移轉
    登記於伊名下，粘陳月桂死亡後，該房地由其全體繼承人即
    被上訴人及其胞兄即訴外人甲○○共同繼承。伊與朱邦簽訂系
    爭契約之後，復於93年間另約定以彰化房地交換伊之門牌號
    碼新北市○○區○○路000號8樓之1房地（下稱林口房地）。又
    若認被上訴人請求有理由，伊因受粘陳月桂委任，支出如附
    表「代墊時間」欄所示代墊款項（項目、金額如附表所示）
    ，421萬1588元（下稱抵銷債權），亦得以之為抵銷（見本
    院卷第296-297頁）等語，資為抗辯。並上訴聲明：㈠原判決
    不利於上訴人部分廢棄。㈡上開廢棄部分，被上訴人在第一
    審之訴及假執行之聲請均駁回。
三、查，上訴人及被上訴人分別為粘陳月桂之弟、子，粘陳月桂
    於78年2月13日死亡。彰化房地為粘陳月桂所有並借名登記
    於上訴人名下。上訴人於86年3月18日以買賣為原因移轉所
    有權登記予訴外人陳振木。吳興街房地原為上訴人所有，於
    93年11月17日以買賣為原因移轉所有權登記予第三人等情，
    有死亡診斷書、土地及建物登記謄本、異動索引在卷可稽（
    見原審調字卷第28頁、原審卷第81、165-169頁），並為兩
    造所不爭執，堪信為真實。
四、被上訴人主張系爭契約約定由其以彰化房地及200萬元，與
    上訴人交換吳興街房地，惟上訴人業將吳興街房地移轉登記
    予第三人，已陷於給付不能，經扣除上訴人代墊租金24萬元
    ，應依民法第226條第1項規定，賠償1685萬4164元等語，上
    訴人則以前詞置辯。茲敘述如下：
　㈠按解釋契約，固須探求當事人立約時之真意，不能拘泥於契
    約之文字，但契約文字業已表示當事人真意，無須別事探求
    者，即不得反捨契約文字而更為曲解。且解釋契約應通觀全
    文，並斟酌立約當時之情形，以期不失立約人之真意（最高
    法院107年度台上字第2140號判決意旨參照）。經查：
　⒈被上訴人主張系爭契約為其未成年時，由其法定代理人朱邦
    與上訴人於86年9月18日簽訂，有系爭契約在卷可稽（見原
    審調字卷第10-13頁），上訴人對於系爭契約之效力，並不
    爭執（見本院卷第314頁），經審視系爭契約前言載明粘陳
    月桂將其所有彰化房地委託由上訴人管理，並指定由被上訴
    人繼承，另與上訴人所有之吳興街房地交換意旨。且於第1
    條約定：被上訴人需再給付上訴人200萬元，及概括承受吳
    興街房地及其上8份租約、貸款480萬元。另於第2條、第3條
    約定：上訴人應將銀行貸款由短期融通、還息不還本之借款
    改成15年中長期借款，採本息攤還方式，並持續為被上訴人
    之不動產善意管理人，就每月租金收入扣除開銷後支付每月
    本息，其因空屋率造成不足部分由上訴人負責補足，直至15
    年屆期還本為止；依粘陳月桂自始委託管理精神，本項不動
    產應俟被上訴人成家立業後始辦理過戶手續，被上訴人在不
    違背上述精神下，得憑本約及附件要求上訴人辦理不動產移
    轉手續，並由出賣人支付各項稅捐及登記費用等語，上訴人
    並於系爭契約末記載收到2紙支票共200萬元之處簽名確認（
    見原審調字卷第12頁），並經朱邦到庭證述明確（見原審卷
    第277頁），堪認粘陳月桂生前將彰化房地贈與被上訴人。
    兩造嗣於86年9月18日訂立系爭契約，約定由上訴人將其所
    有吳興街房地與被上訴人之彰化房地互易。且被上訴人已依
    約履行，上訴人負有將吳興街房地移轉登記予被上訴人之義
    務。　
　⒉上訴人雖抗辯彰化房地應由被上訴人與其兄甲○○共同繼承云
    云。惟粘陳月桂生前已將彰化房地死因贈與被上訴人，既如
    前述，彰化房地已非粘陳月桂之遺產。被上訴人胞兄甲○○自
    無從繼承。　
　⒊上訴人以系爭契約之附件為據，抗辯其與朱邦已於93年間口頭約定以彰化房地交換林口房地云云，而證人即上訴人弟媳林欣儒亦證稱：林口房地登記為上訴人所有，之前有耳聞兩造就這個房子的協議等語（見原審卷第281-282頁）。惟彰化房地為被上訴人所有，而其為69年出生（見原審卷第333頁），於93年已成年，上訴人主張其與朱邦協議，自不生效力。且經審視系爭契約附件（見原審調字卷第12頁），並無隻字片語提及林口房地，更無以彰化房地交換林口房地之約定。證人朱邦亦證述：上訴人就林口房地並無任何協議等語（見原審卷第278-279頁），是證人林欣儒對於兩造就林口房地有何協議，既僅耳聞且不清楚，其證言自不足採為有利於上訴人之認定，上訴人就此未再能舉證證明，其前開抗辯，即不可採。
  ㈡按因可歸責於債務人之事由，致給付不能者，債權人得請   
   求賠償損害，民法第226條第1項定有明文。經查：　　
　⒈上訴人依系爭契約負有將吳興街房地移轉登記予被上訴人之義務，已如前述。然上訴人於93年11月17日已將吳興街房地移轉予第三人（見調字卷第28頁），自有可歸責事由，而陷於給付不能。又兩造對於被上訴人受有吳興街房地價值損害為1709萬4164元，及加計自108年12月24日起算法定遲延利息，並無意見（見本院卷第296頁），故被上訴人依民法第226條第1項，請求上訴人賠償前開本息之損害，核屬有據。
　⒉上訴人雖抗辯伊受粘陳月桂之委任，有為被上訴人代墊如附
    表「項目」欄所示款項合計421萬1588元，依無因管理之法
    律關係，得以之與被上訴人本件請求為抵銷云云。惟為被上
    訴人所否認。茲查：
　⑴按當事人主張有利於己之事實者，就其事實有舉證之責任，
    民事訴訟法第277 條前段定有明文。次按無因管理，依民法
    第172條規定，係指「未受委任，並無義務，而為他人管理
    事務者，其管理應依本人明示或可得推知之意思，以有利於
    本人之方法為之」。可見無因管理之管理人自始即係基於為
    他人管理事務而為，則若其給付目的並非為他人管理事務，
    即與該要件不符，自無從援引適用。
　⑵就附表編號1至3部分（項目、金額如附表各該編號所示），
    上訴人抗辯其代粘陳月桂墊付彰化房地相關款項，得以之為
    抵銷云云，並提出和解書、土地增值稅繳款書、鑑證費收據
    、印花稅、規費為證（見本院卷第151-189頁）。惟查，經
    審視此部分款項，為關於彰化房地之稅捐、登記費用，系爭
    契約第3條已約明由上訴人支付各項稅捐及登記費用（見調
    字卷第12頁），且上訴人自承其係代粘陳月桂墊付前開款項
    （見本院卷第281-282頁），即非基於為被上訴人管理事務
    而為，上訴人前開抗辯，並不可取。
　⑶就附表編號4至5部分（項目、金額如附表各該編號所示），上訴人抗辯其於粘陳月桂生前為就近照料，就洽購之房屋代為裝潢支出費用，往生後代購墓地及牌位供後人膜拜，得以之為抵銷云云，並提出死亡證明書、估價單、不動產買賣契約書為證（見原審卷第81、137-144頁）。觀諸前開死亡證明書、估價單、不動產買賣契約書，僅能證明有前開款項之產生，尚不足證明為上訴人代被上訴人支出，且上訴人自承其係代粘陳月桂或其母墊付前開款項（見本院卷第266、282-283頁），即非基於為被上訴人管理事務而為，上訴人就此未再舉證證明，其前開抗辯，亦不可取。　　
　⑷就附表編號6至7部分（項目、金額如附表各該編號所示），
    上訴人抗辯其於被上訴人成長過程為其支出生活開銷，於其
    學成歸國為其代墊租金及辦公設備費用，得以之為抵銷云云
    ，並提出存款憑條、匯款通知單、租賃合約為證（見、本院
    卷第217-235頁）。查被上訴人對於上訴人有為伊代墊租金2
    4萬元，雖不爭執（見本院卷第314頁），惟否認上訴人有為
    其代墊其餘款項。觀諸前開存款憑條、匯款通知單、租賃合
    約，不足以證明上訴人確有支出其餘款項，且兩造為甥舅關
    係，衡此情誼，上訴人應非基於為被上訴人管理事務之意思
    而為支付，此從其自承於支付後數年間均未向被上訴人請求
    可得佐證（見本院卷第265-266頁），上訴人就其確有支出
    其餘款項及係為被上訴人管理事務等情，並未能舉證證明，
    其前開抗辯，仍不可取。　
　⒊綜上，被上訴人受有吳興街房地價值損害為1709萬4164元，
    其對於上訴人代墊租金24萬元，並不爭執，且減縮請求為16
    85萬4164元（1709萬4164元－24萬元＝1685萬4164元），則被
    上訴人依民法第226條第1項之規定，請求上訴人給付1685萬
    4164元，及自109年4月24日起算法定遲延利息，應屬有據。
    又上訴人其餘所為抵銷之抗辯，既屬無據，則就其抵銷是否
    已罹於時效及兩造就此所為之論述，本院即不再予審究，附
    此敘明。　　 
五、從而，被上訴人依民法第226條第1項之規定，請求上訴人給
    付1685萬4164元，及自109年4月24日起至清償日止，按年息
    5%計算之利息，自屬正當，應予准許。原審就此部分為上訴
    人敗訴之判決，並無不合。上訴意旨指摘原判決此部分不當
    ，求予廢棄改判，為無理由，應駁回其上訴。　　
六、又本件事證已臻明確，兩造其餘攻擊防禦方法及未經本院引
    用之證據，經審酌後核與判決結果不生影響，爰無庸一一論
    述，附此敘明。
七、據上論結，本件上訴為無理由，判決如主文。　　　　
中　　華　　民　　國　　111 　年　　  1　　月　　5　　日
                  民事第五庭  
                      審判長法  官  賴劍毅
                            法  官  陳君鳳
                            法  官  邱靜琪
正本係照原本作成。
如不服本判決，應於收受送達後20日內向本院提出上訴書狀，其
未表明上訴理由者，應於提出上訴後20日內向本院補提理由書狀
（均須按他造當事人之人數附繕本）上訴時應提出委任律師或具
有律師資格之人之委任狀；委任有律師資格者，另應附具律師資
格證書及釋明委任人與受任人有民事訴訟法第466 條之1第1項但
書或第2項所定關係之釋明文書影本。如委任律師提起上訴者，
應一併繳納上訴審裁判費。
中　　華　　民　　國　　111 　年　　1 　　月　　10　　日

　　　　　　　　　　　　　  書記官  張淨卿
　　
附件
原判決主文 減縮後主文 第一項 上訴人應給付被上訴人新臺幣壹仟陸佰捌拾伍萬肆仟壹佰陸拾肆元，及自民國一○九年四月二十四日起至清償日止，按年息百分之五計算之利息。